臺灣臺北地方法院刑事判決　　　　　　　95年度易字第1546號
公　訴　人　臺灣臺北地方法院檢察署檢察官
被　　　告　甲○○
上列被告因重利案件，經檢察官提起公訴（95年度偵字第8458號
），本院判決如下：
    主  文
甲○○連續乘他人急迫貸以金錢，而取得與原本顯不相當之重利
，處有期徒刑陸月，如易科罰金，以銀元參佰元即新台幣玖佰元
折算壹日。
扣案之帳單乙份沒收。
    事　實
一、甲○○基於牟取不法重利之概括犯意，於民國94年間，乘需
    款急迫之借款人丁○○、己○○前往借款時，連續貸以金錢
    ，而取得與原本顯不相當之重利，其情形分述如下：(一)丁○○於94年1月間，在台北市○○區○○路3段129巷2號1樓「
    大樹下開發股份有限公司」（下稱大樹下公司），向甲○○
    借款5萬元，約定每月利息1萬元（相當於月息百分之20），
    借款時預扣第1個月之利息，並由丁○○簽發發票日為94年1
    月31日、面額為5萬元之本票乙紙作為擔保後，甲○○即交
    付4萬元予丁○○（已預扣第1個月之利息1萬元），因而取
    得與原本顯不相當之重利，嗣丁○○於借款到期後無力繳款
    ；(二)己○○於94年7、8月間，在上址連續向甲○○借款7萬
    元、2萬元、2萬元，約定每月利息各為1萬4000元、4000元
    、4000元（相當於月息百分之20），借款時須預扣第1個月
    之利息，並由己○○簽發面額7萬元、2萬元、2萬元（發票
    日分別為94年7月14日、8月1日、8月8日）之本票各乙紙作
    為擔保後，甲○○即交付5萬6000元、1萬6000元、1萬6000
    元（均已預扣第1個月之利息），因而取得與原本顯不相當
    之重利，嗣己○○償還部分利息後，無力再繼續繳款，乃於
    95年1月3日前往報警，經警於95年3月28日下午3時15分許，
    持搜索票前往上址搜索，而查獲上情。
二、案經台北市政府警察局萬華分局報告台灣台北地方法院檢察
    署檢察官偵查起訴。
    理　由
壹、程序方面：
一、按除法律另有規定外，實施刑事訴訟程序之公務員因違背法
    定程序取得之證據，其有無證據能力之認定，應審酌人權保
    障及公共利益之均衡維護；被告以外之人於審判外之陳述，
    雖不符合同法第159條之1至第159條之4之規定，但經當事人
    於審判程序同意作為證據，法院審酌該言詞陳述或書面陳述
    作成時之情況，認為適當者，亦得為證據，當事人、代理人
    或辯護人於法院調查證據時，知有第159條第1項不得為證據
    之情形，而未於言詞辯論終結前聲明異議者，視為有前項之
    同意，刑事訴訟法第158條之4、第159條之5分別定有明文。
    查本判決下列所引用被告以外之人於審判外之陳述（包含書
    面陳述），雖屬傳聞證據，惟被告於本院審理時僅爭執證人
    戊○○於檢察事務官調查時陳述之證據能力，而關於其餘傳
    聞證據之證據能力部分，於本院準備程序時表示無意見而不
    予爭執，且迄至言詞辯論終結前亦未再聲明異議，本院審酌
    上開證據資料製作時之情況，尚無違法不當及證明力明顯過
    低之瑕疵，或係公務員違背法定程序所取得之情形，爰依刑
    事訴訟法第158條反面解釋、第159條之5規定，認例外具有
    證據能力。
二、關於證人戊○○於檢察事務官調查時所為之陳述，為被告以
    外之人於審判外之言詞陳述，依刑事訴訟法第159條第1項之
    規定，原則上不具證據能力，惟證人戊○○經本院合法傳喚
    未到庭，且傳拘無著，依刑事訴訟法第159條之3第3款規定
    ：「被告以外之人於審判中有下列情形之一，其於檢察事務
    官、司法警察官或司法警察調查中所為之陳述，經證明具有
    可信之特別情況，且為證明犯罪事實之存否所必要者，得為
    證據：三滯留國外或所在不明而無法傳喚或傳喚不到者」，
    是被告以外之人於檢察事務官調查中之陳述，得作為證據之
    要件，除審判中傳喚或訊問不能以外，仍須具備「證明犯罪
    事實之存否所必要」及「具有可信之特別情況」二要件，觀
    諸證人戊○○證述之主要內容係向被告借款之事實，其陳述
    之內容應係為證明被告有無重利犯行所不可或缺之證據，則
    其於檢察事務官所為之陳述內容已符合「證明犯罪事實之存
    否所必要」之要件；又所謂可信性之特別情況，係指某供述
    倘在特別可置信之狀況下所為時，縱不在法官面前為其供述
    ，或縱不給對方當事人有行反對詢問之機會，因其供述有虛
    偽之危險性本為不高，故可作為證據，而觀諸證人戊○○證
    述其向被告借款之事實，核與卷附其簽發之本票乙紙相符，
    已足使本院確信證人戊○○於檢察事務官調查時，就上開關
    於借款乙節所陳述之內容應屬真實，而符合「具有可信之特
    別情況」之要件，至其陳述是否足使本院確信被告已成立重
    利犯行部分，乃屬證明力之問題，是以證人戊○○於檢察事
    務官調查時之陳述，依刑事訴訟法第159條之3第3款之規定
    ，例外具有證據能力，合先敘明。
貳、實體方面：
一、訊據被告固不否認有借款予丁○○、己○○之事實，惟矢口
    否認有何重利之犯行，辯稱：丁○○向我朋友「豪哥」借款
    4萬元，並簽發本票作為擔保，我在本票後面背書，因丁○○無法還錢，我拿4萬元替他還給「豪哥」，我與「豪哥」
    商量一毛利息不收，變成丁○○欠我4萬元，丁○○有給我
    面額5萬元的本票，其餘借款並無簽發任何本票，我借款給
    己○○沒有收利息，我從事金融商品的代辦業，我們的業務
    競爭，為爭取業務量，會借小錢無息借款讓人週轉，因為他
    們會幫我介紹客戶，基本上我承攬借款人的業務，他們會找
    我辦理或介紹客人找我辦信用貸款或現金卡、消費金融商品
    ，有一定的交情時，為給人方便，我才會無息借款給他們云
    云。
二、經查：
  （一）被告於上揭時地先後借款予被害人丁○○、己○○，並
        由被害人丁○○簽發面額5萬元之本票乙紙作為擔保，
        被害人己○○則簽發面額7萬元、2萬元、2萬元之本票
        各乙紙作為擔保等情，業據被告供承不諱，核與被害人
        丁○○、己○○於警詢、偵查及本院審理時所證述之內
        容相符（見偵查卷第12至16、107頁、本院卷第114、12
        1頁），並有上開本票4紙附卷可稽（見偵查卷第21、32
        頁），應堪信為真實。
  （二）被告雖否認有收取任何之利息，惟查，被害人丁○○於
        上揭時地向被告借款5萬元，並約定月息1萬元之事實，
        業據被害人丁○○於偵查、審理中證述綦詳，其於偵查
        中證稱：我於94年1月間，因為有急用，在被告的公司
        向被告借款5萬元，且有簽發本票，約定1個月利息1萬
        元或半個月利息5000元，事先預扣1萬元的利息，所以
        被告只給我4萬元，我只繳1期的利息1萬元等語（見偵
        查卷第107、108頁），於本院審理時證稱：我當初因缺
        錢，要還銀行貸款，所以經由朋友介紹，到大樹下公司
        向被告借款5萬元，約定1個月到期要還本金，沒有還的
        話，再付1萬元利息，先預扣1個月的利息1萬元，實拿4
        萬元，我有簽發面額5萬元的本票等語（見本院卷第114
        、115、117頁背面），核與證人乙○○到庭證稱：丁○○向被告借款5萬元那次，我有在場，丁○○有當場簽
        發5萬元的本票，被告有說本金5萬元預扣1個月的利息
        1萬元，如1個月到期後沒有還本金，還要再繳1萬元利
        息，我看到錢是從被告口袋拿出來等語相符（見本院卷
        第140頁背面），參以卷附帳單所示（見本院卷第18頁
        ），其上載明「4/11借支5000乙○○」字樣，證人乙○○復證稱：上面「乙○○」3個字是我的簽名，金額部
        分是丁○○向被告借款還現金卡利息的錢，利息從丁○○的現金卡裡面扣等語（見本院卷第139頁背面），顯
        然被告並非無息借款予被害人丁○○，而衡情被害人丁○○係透過朋友向被告借款，渠等並無深入之交情，被
        告於非親非故之情形下，當無免息借款予被害人丁○○
        ，而未賺取任何利益之可能，再者，被告亦不否認實際
        交予被害人丁○○4萬元之事實，並有上開帳單可佐（
        見本院卷第18頁），惟被害人丁○○提供擔保之本票面
        額則為5萬元，倘被告未向被害人丁○○收取利息，何
        以被告實際支付之借款與本票面額不符？足徵被告確有
        於上揭時地借款5萬元予被害人丁○○，並約定月息1萬
        元之事實，堪可認定。
　（三）被害人己○○於上揭時地先後向被告借款7萬元、2萬元
        、2萬元，合計11萬元，並約定月息1萬4000元、4000元
        、4000元之事實，業據被害人己○○於警詢、審理中證
        述綦詳，其於警詢時證稱：我因急需用錢，透過朋友向
        大樹下公司的被告借款11萬元，並簽發同額本票，約定
        借款須扣除第1個月利息2萬2000元，我實際上只有拿到
        8萬8000元等語（見偵查卷第12、13頁），核與其於本
        院審理時證稱：我曾向被告借過3次錢，借款金額如本
        票上所寫，分別是2萬元、2萬元、7萬元，約定每借款1
        萬元，實拿8000元，預扣1個月利息2000元，我在警詢
        時說向被告借11萬元，預扣1個月利息2萬2000元，是分
        3次借的等語大致相符（見本院卷第121至123頁），並
        有上開本票3紙附卷可稽（見本院卷第21頁），參以被
        告與被害人己○○非親非故，焉有無息借款而未賺取任
        何利益之可能，且被害人己○○就借款每萬元收取利息
        2000元乙節，與被害人丁○○前開所述相符，顯然並非
        被害人己○○之惡意杜撰，是以被告確有於上揭時地分
        別借款7萬元、2萬元、2萬元予被害人己○○，並約定
        月息各為1萬4000元、4000元、4000元之事實，亦堪認
        定。
  （四）至被害人丁○○於偵查中雖證稱：我繳了1次利息以後
        ，因繳不出利息，被告就於94年6月間，以我姪子丙○○名義，向中國信託銀行信用貸款12萬元，貸得的款項
        只給我1000元，被告於94年年底又以丙○○名義，向匯
        豐銀行申辦信用貸款26萬元，申辦下來以後，就說我還
        欠他錢，所以將貸得款項全部扣抵掉，被告另外以丙○○名義向中國信託銀行辦信用卡，借款3萬元，也沒有
        給我等語（見偵查卷第107頁），惟於本院審理時改稱
        ：我在偵查中說被告以丙○○名義，向中國信託銀行信
        用貸款12萬元，向香港上海匯豐銀行申辦信用貸款26
        萬元，及被告以丙○○名義向中國信託銀行辦信用卡，
        借款3萬元，都是我聽丙○○說的，我沒有參與貸款的
        事等語（見本院卷第114頁背面、第115頁背面），顯見
        被害人丁○○於偵查中之前開陳述，並非親身見聞，而
        係聽聞證人丙○○之傳述，尚非可採，又證人丙○○於
        本院審理時證稱：我有向我叔叔丁○○說被告帶我到中
        國信託銀行辦貸款，但是貸款是26萬元，不是12萬元等
        語，後又改稱：貸款26萬元是去慶豐銀行辦的等語（見
        本院卷第119頁背面），是證人丙○○借款銀行、金額
        等節，前後陳述反覆不一，亦難採憑。再者，經本院向
        中國信託銀行、香港上海匯豐銀行查詢之結果，其中中
        國信託銀行函覆稱：丙○○與本行無貸款往來，亦未向
        本行申請信用卡使用等語，香港上海匯豐銀行函覆稱：
        丙○○未向本行申辦貸款，亦未設立存款帳戶等語，此
        分別有中國信託銀行95年10月13日中信銀集作00000000
        0030號函、陳報狀各乙份在卷可憑（見本院卷第48、80
        -1頁）及香港上海匯豐銀行95年10月11日（95）港匯銀
        卡字第06544號函、96年4月26日（96）港匯銀（總）字
        第2019號函（見本院卷第51、82頁），是被害人丁○○
        前開於偵查中之指證，與事實不符，自不足採取。
  （五）又被害人己○○於警詢時雖證稱：我付了2個月利息後
        無力償還，被告要我向華南銀行申請額度5萬元的現金
        卡，現金卡核發下來後，被告就先扣7500元手續費，並
        將現金卡扣在手上，其後又告訴我額度已經用完，且他
        幫我償還銀行2萬元，連同先前借款11萬元，我的欠款
        共計13萬元，限於我95年1月15日前全部償還等語（見
        偵查卷第13頁），然於本院審理時改稱：被告介紹一位
        朋友帶我去辦華南銀行現金卡，申請額度為5萬元，我
        付了7500元手續給那位朋友後，其餘款項我拿走，交易
        明細表上的貸款，是我自己要用的等語（見本院卷第12
        2頁），是被害人己○○就此部分陳述前後不一，尚有
        可議，佐以被害人己○○係於94年6月9日向華南銀行申
        辦現金卡，並於同年6月9日、6月10日、6月13日分別動
        用額度2萬元、1萬5000元、1萬5000元乙節，有卷附現
        金卡申請書及交易明細等件可參（見本院卷第22、32至
        57頁），而上開款項扣除手續費7500元後，其餘款項係
        供被害人己○○使用，業據被害人己○○前開證述明確
        ，且觀諸被害人己○○所簽發之本票3紙，發票日分別
        為94年7月14日、8月1日、8月8日，均在申辦華南銀行
        現金卡之日期以後，縱借款日期如被告所辯，係發票日
        期往前推算1個月，亦仍在申辦華南銀行現金卡之日期
        以後，難認被告係於被害人己○○無力償還借款後，代
        被害人己○○向華南銀行申辦現金卡，並將上開現金卡
        扣為己用，起訴書所載此部分事實，尚屬無據。
  （六）綜上所述，被告貸以被害人丁○○、己○○借款之計息
        方式，均相當於月息百分之20（10000/50000X100%=20%
        、14000/70000X100%=20%、4000/20000X100%=20%，換
        算均為年息百分之240），堪認被告收取之利息與其借
        款原本相較應屬顯不相當之重利，加以被害人丁○○、
        己○○均係於急需用錢之情況下借款，業據渠等證述明
        確，衡情以上開計息方式，借款人若非出於急迫自無以
        該方式借款之理，被告明知渠等需款孔急，仍乘渠等急
        迫之際，預定苛刻條件，貸以金錢而取得重利，其自有
        乘人急迫之情甚明。從而，被告乘他人急迫貸以金錢，
        而取得與原本顯不相當之重利犯行，事證明確，自應依
        法論科
三、論罪科刑部分：
  （一）查被告行為後，刑法部分條文業於94年2月2日修正公布
        ，並自95年7月1日起施行。按行為後法律有變更者，適
        用行為時之法律，但行為後之法律有利於行為人者，適
        用最有利於行為人之法律，現行刑法第2條第1項定有明
        文，該條文係規範行為後法律變更所生新舊法律比較適
        用之準據法，是刑法第2條第1項本身雖經修正，但無比
        較新舊法適用之問題，應一律適用裁判時之現行刑法第
        2條第1項之規定，為「從舊從輕」之比較，又新舊刑法
        關於刑之規定，雖同採從輕主義，惟比較時仍應就罪刑
        有關之共犯、未遂犯、想像競合犯、牽連犯、連續犯、
        結合犯，以及累犯加重、自首減輕暨其他法定加減原因
        （如身分加減）與加減比例等一切情形，綜其全部之結
        果，而為比較，再適用有利於行為人之法律處斷，而不
        得一部割裂分別適用不同之新舊法（最高法院24年上字
        第4634號判例意旨、95年第8次刑事庭會議決議參照）
        。茲分述如下：
      1.關於罰金刑，在刑法修正前，刑法分則編各罪所定罰金
        刑之貨幣單位原為銀元，其最高罰金數額，從各該法條
        規定，而最低罰金數額，則依修正前刑法第33條第5款
        之規定為銀元1元以上，而刑法第215條之業務上文書登
        載不實罪係於72年6月25日前所制定，且均未修正，依
        罰金罰鍰提高標準條例第1條前段規定，就其原定數額
        提高為2倍至10倍，並依現行法規所定貨幣單位折算新
        台幣條例第2條規定，以銀元1元折算為新台幣3元；又
        刑法第33條第5款修正為：「罰金：新台幣1千元以上，
        以百元計算之」，已將刑法之罰金貨幣單位由銀元改為
        新台幣，則刑法分則編各罪所定罰金刑之貨幣單位，自
        應配合修正為新台幣，為使刑法分則編各罪所定罰金之
        最高數額與刑法修正前趨於一致，乃增訂刑法施行法第
        1 條之1：「中華民國94年1月7日刑法修正施行後，刑
        法分則編所定罰金之貨幣單位為新台幣。94年1月7日刑
        法修正時，刑法分則編未修正之條文定有罰金者，自94
        年1月7日刑法修正施行後，就其所定數額提高為30倍。
        但72年6月26日至94年1月7日新增或修正之條文，就其
        所定數額提高為3倍」，從而，刑法分則編各罪所定罰
        金刑之最高數額，於刑法修正前後並無不同，惟修正後
        刑法第33條第5款所定罰金刑最低數額，較修正前提高
        ，自以修正前刑法第33條第5款規定較有利於被告。
      2.修正後刑法第56條規定，業已刪除連續犯之規定，故連
        續數行為而犯同一罪名，依修正前刑法第56條規定，應
        以一罪論，僅得加重其刑，但依修正後規定，已無連續
        犯可資適用，即應將各次犯行以數罪併合處罰，是以適
        用修正前關於連續犯之規定，自係較為有利。
      3.準此而論，經綜合罪刑全部結果，整體為新舊法「從舊
        從輕」比較之結果，應以修正前刑法對被告較為有利，
        自應整體依刑法第2條第1項前段規定，適用行為時之修
        正前刑法。
　（二）核被告所為，係犯刑法第344條之重利罪。其先後多次
  　　　重利犯行，時間緊接，方法相同，觸犯構成要件相同之
    　　罪名，顯係基於概括犯意為之，應依修正前刑法第56條
      　連續犯之規定論以一罪，並加重其刑。爰審酌被告並無
        犯罪前科，有台灣高等法院被告前案紀錄表乙份在卷可
        參，竟貪圖不法利益，以高利貸放他人，猶於犯罪後矢
        口否認犯行，犯後態度不佳，自不足取，惟考量其犯罪
        之手段、所生之危害非鉅等一切情狀，量處如主文所示
        之刑。又被告行為時之刑法第41條前段規定：「犯最重
        本刑為5年以下有期徒刑以下之刑之罪，而受6個月以下
        有期徒刑或拘役之宣告，因身體、教育、職業、家庭之
        關係或其他正當事由，執行顯有困難者，得以1元以上3
        元以下折算1日，易科罰金」，此規定配合修正前罰金
        罰鍰提高標準條例第2條規定，就其原定數額提高為1百
        倍折算1日，即以銀元1百元至3百元即新台幣3百元至9
        百元折算1日，而95年7 月1日施行之修正後刑法第41條
        前段規定：「犯最重本刑為5年以下有期徒刑以下之刑
        之罪，而受6個月以下有期徒刑或拘役之宣告者，得以
        新台幣1千元、2千元或3千元折算1日，易科罰金」，經
        比較修正前後之易科罰金標準規定，以修正前之規定，
        較有利於被告，爰依修正前刑法第41條第1項前段規定
        ，諭知易科罰金之折算標準，以資懲儆。另沒收依我國
        刑法規定，為從刑之一種，附屬於主刑，不生比較輕重
        問題（最高法院79年度第3 次刑事庭會議決議），亦不
        容與其他刑法總則規定割裂適用，是以扣案之帳單乙份
        （見本院卷第18、19頁），係被告所有且供本件犯罪所
        用之物，爰依修正前刑法第38條第1項第2款規定，併予
        宣告沒收，而員警於大樹下公司扣得之帳單乙張（見偵
        查卷第30頁），係記載案外人庚○○向被告借款之明細
        ，與本案無關，爰不予宣告沒收。至扣案之本票4紙，
        係被害人丁○○、己○○於借款時供作質押之用，則被
        告取得上開本票，僅供作清償借款本息擔保之用，如被
        害人丁○○、己○○嗣後清償借款本息，被告仍須將該
        本票返還，自難認係被告所有且因本件犯罪所得之物（
        最高法院92年度台上字第2923號判決參照），亦不予宣
        告沒收，附此敘明。
四、公訴意旨另以：被告基於牟取重利之犯意，於94年間在台北
    市建國高架橋下，乘被害人戊○○手頭不便而需款孔急之際
    ，借款3萬元予被害人戊○○，約定每10天為1期，每期利息
    1200元，利率為百分之150，惟被告預扣第1期之利息，實際
    僅給予被害人戊○○2萬8800元，嗣被害人戊○○依約還款
    ，總計還款4萬多元，扣除借款3萬元，不法所得為1萬多元
    ，因而收取與原本顯不相當之重利，因認被告此部分所為，
    係犯刑法第344條之重利罪嫌云云。然查，被害人戊○○經
    本院傳居無著，其於偵查中原先證稱：我向被告借款3萬元
    ，在建國南路橋下簽本票給被告，他不算我利息，我事後有
    貼補他5000元，是我私人自己願意給的，我當時借款很急，
    是第一次簽本票，不知道這麼嚴重等語（見偵查卷第106、
    107 頁），惟旋又改稱：前面我講的不實在，我向被告借款
    3萬元，約定每10天為1期，每期利息1200元，被告僅給我2
    萬8800元借款，我還了4個月，已將利息及借款還清，總共
    還了4萬多元等語（見偵查卷第108頁），是被害人戊○○之
    指述前後不一致，顯有瑕疵，尚難證明被告有何收取重利之
    事實，又卷附被害人戊○○所簽發之本票乙紙，僅能證明被
    告有借款予被害人戊○○3萬元之事實，仍不足以作為被告
    以百分之150之高利，貸放借款予被害人戊○○之佐證，是
    以公訴人指摘被告所涉此部分之重利罪嫌尚有不足，惟此部
    分犯行既與上開論罪科刑部分之犯行，有連續犯之裁判上一
    罪關係，爰不另為無罪之諭知，併此敘明。
據上論斷，應依刑事訴訟法第299條第1項前段，刑法第2條第1項
前段、第344條，修正前刑法第56條、第38條第1項第2款、第41
條第1項前段，刑法施行法第1條之1，修正前罰金罰鍰提高標準
條例第2條，現行法規所定貨幣單位折算新台幣條例第2條，判決
如主文。
本案經檢察官孫小萍到庭執行職務。
中　　華　　民　　國　　96　　年　　7 　　月　　13　　日
　　　　　　　　　刑事第十三庭  審判長法官　吳佳薇
                                      法官  李明益
                                      法官  鍾素鳳
以上正本證明與原本無異。
如不服本判決，應於送達後10日內，向本院提出上訴狀。
                                    書記官  陳鳳瀴
中　　華　　民　　國　　96　　年　　7 　　月　　19　　日
附錄本判決論罪之法條：
刑法第344條
　　乘他人急迫、輕率或無經驗貸以金錢或其他物品，而取得與
  　原本顯不相當之重利者，處1年以下有期徒刑、拘役或科或
    併科1千元以下罰金。
